【裁判字號】    98,上易,104
【裁判日期】    980603
【裁判案由】    分割共有物
【裁判全文】
臺灣高等法院臺中分院民事判決         98年度上易字第104號
上  訴  人  戊○○
訴訟代理人  乙○○
上  訴  人  丙○○
訴訟代理人  丁○○
被  上訴人  己○○
訴訟代理人  甲○○
上列當事人間請求分割共有物事件，上訴人對於民國97年12月23
日臺灣南投地方法院97年度訴字第386號第一審判決提起上訴，
本院於98年5月20日言詞辯論終結，判決如下：
    主  文
上訴駁回。
第二審訴訟費用由上訴人負擔。
    事實及理由
一、被上訴人起訴主張：
  (一)、坐落南投縣名間鄉○○○段第322地號，地目旱，面積185
      5.47平方公尺地土地（下稱系爭土地）為兩造所共有，其
      應有部分每人各3分之1。
  (二)、查系爭土地為一般農業區農牧用地，該土地非屬農業發展
      條例第3條第11款所規定之耕地，得為分割。而兩造間就
      系爭土地並無不得分割之約定，系爭土地復無因物之使用
      目的不能分割之情事，且兩造復無法達成協議分割。又查
      系爭土地現為空地，爰依民法第823條規定，請求將系爭
      土地判決分割為：如南投縣南投地政事務所民國97年10月
      15日複丈成果圖所示，編號Ａ部分面積618.49平方公尺分
      歸被上訴人單獨取得，編號Ｂ部分面積618.49平方公尺分
      歸上訴人戊○○單獨取得，編號Ｃ部分面積618.49平方公
      尺分歸上訴人丙○○單獨取得。
二、上訴人戊○○辯稱：同意將系爭土地分割，並同意依被上訴
    人所提出之分割方案分割，惟被上訴人應補償伊地上茶樹之
    損失新臺幣（下同）10萬元及返還伊會款43萬元等語。上訴
    人丙○○則辯稱：同意將系爭土地分割，並同意依被上訴人
    所提出之分割方案分割等語。
三、被上訴人主張系爭坐落南投縣名間鄉○○○段第322地號，
    地目旱，面積1855.47平方公尺地土地為兩造所共有，其應
    有部分每人各3分之1，系爭土地得為分割，為一般農業區農
    牧用地，並無因物之使用目的不能分割之情事，且兩造復無
    法達成協議分割等事實，業據被上訴人提出土地登記謄本一
    件、地籍圖一件附卷可證，且為兩造所不爭執，復經本院履
    勘現場，並囑託南投縣南投地政事務所就現場使用之現況及
    就被上訴人所提出之分割方案為測量，並作成複丈成果圖附
    卷，堪信為真實。
四、本件兩造爭執在於為上訴人戊○○於系爭土地上所種植之茶
    樹，於分割後是否應予補償？及上訴人丙○○等人得否以祖
    產分配各房耕作範圍迄今為由，拒絕辦理系爭土地之分割？
五、按共有物除因物之使用目的不能分割或共有人間契約訂有不
    分割之期限者外，各共有人，得隨時請求分割共有物，再共
    有物分割之方法，共有人不能協議決定者，法院得因任何共
    有人之聲請，以原物分配或變價分配之，民法第823條第1項
    及第824條第2項分別定有明文。查系爭土地為農業區農牧用
    地，依農業發展條例第16條第1項固規定，每宗耕地分割後
    每人所有之面積未達零點25公頃者，不得分割，系爭土地依
    被上訴人所提出之分割方案所示，於分割後雖未超過2500平
    方公尺，惟系爭土地符合農業發展條例第16條第1項第3、4
    款規定之耕地，得分割為單獨所有，此有南投縣南投地政事
    務98年4月22日投地二字第0980003754號函一件附卷可稽。
    故本件系爭土地得予分割。又本件兩造間未訂有不分割之特
    約，核與民法第823條第1項之規定相符，則被上訴人本於土
    地共有人之分割請求權訴請判決分割，於法有據，應予准許
    。上訴人丙○○等人辯稱50年前祖產分配各房耕作位置範圍
    迄今為由，在未補償前，拒絕辦理分割云云，惟按「共有物
    依其使用目的並非不能分割，而又未有不分割之期約者，各
    共有人自得隨時請求分割（民法第823條第1項參照）。且共
    有物分管之契約與共有物不分割之約定有異，應不影響共有
    人共有物分割請求權之行使。」（最高法院84年度台上字第
    865號判決要旨參照），是上訴人上開抗辯，即無可採。
六、再查系爭土地係為農業用地，其現況為土地上並無建物，現
    由上訴人種植茶樹。而系爭土地之一端面臨道路，此經原法
    院及本院履勘現場，並會同南投地政事務所人員現場測量，
    作成複丈成果圖，此有該勘驗筆錄、現場照片及複丈成果圖
    附卷可參。本件被上訴人所主張之分割方案分割，兩造所分
    得之土地均得面臨道路，並依上訴人現在種植茶樹之位置為
    分割，對上訴人影響最小。按共有物分管僅係共有人暫時占
    有之狀態，且會款與本件分割共有物無關，上訴人戊○○辯
    稱被上訴人應補償伊地上作物之損失10萬元及返還伊會款43
    萬元云云，經核於法無據，應不予准許，上訴人拒絕分割，
    難認有理。本院斟酌被上訴人所提出之分割方案，認較為可
    採，爰將兩造共有系爭土地分割為：如原判決附圖之南投縣
    南投地政事務所97年10月15日複丈成果圖所示，編號Ａ部分
    面積618.49平方公尺分歸被上訴人單獨取得，編號Ｂ部分面
    積618.49平方公尺分歸上訴人戊○○單獨取得，編號Ｃ部分
    面積618.49平方公尺分歸上訴人丙○○單獨取得。
七、綜上所述，本件被上訴人主張系爭土地並無因物之使用目的
    不能分割之情事，且兩造復無法達成協議分割，請求裁判分
    割為可採，上訴人所辯均為無可取。依規定被上訴人自得請
    求裁判分割系爭土地。從而，被上訴人本於民法第823條規
    定，請求上訴人按原判決附圖所示分割系爭土地，為有理由
    ，應予准許。是則原審判決依被上訴人所提方案分割，符合
    公平妥適原則，並能促進土地經濟效用，於法並無不合。上
    訴意旨指摘原判決不當，求予廢棄改判，為無理由，應予駁
    回其上訴。
八、本件事證已臻明確，兩造所提其餘攻擊防禦方法及舉證，與
    判決結果不生影響，爰不一一論述。
九、據上論結，本件上訴為無理由，依民事訴訟法第449條第1項
    、第78條、第85條第1項前段，判決如主文。
中    華    民    國    98    年    6     月    3     日
                  民事第五庭    審判長法  官  林陳松
                                      法  官  鄭金龍
                                      法  官  王重吉
以上正本係照原本作成。
不得上訴。
                                      書記官  林玉惠
中    華    民    國    98    年    6     月    4     日
                                                      Ｖ


司法院資訊處製作；財團法人民間司法改革基金會備份。
